臺灣高等法院臺中分院刑事判決
111年度金上訴字第829號
上  訴  人  
即  被  告  陳政佑
選任辯護人  顏正豪律師
上列上訴人即被告因加重詐欺等案件，不服臺灣臺中地方法院
110年度訴字第861號中華民國111年2月24日第一審判決(起訴案
號：臺灣臺中地方檢察署109年度偵字第18969號)，提起上訴，
本院判決如下：
    主  文
上訴駁回。
    犯罪事實
一、陳政佑於民國109年5月間加入真實姓名年籍不詳、通訊軟體
    LINE暱稱「小陳」、「小宜」等人所組成之詐欺集團(參與
    犯罪組織部分，業經臺灣彰化地方檢察署檢察官另案起訴且
    先繫屬於第一審法院，不在本案起訴及審理範圍)，擔任領
    取內有人頭帳戶之存摺、提款卡及密碼之包裹之「取簿手」
    工作，並約定領取1個包裹可獲取新臺幣(下同)600元之報酬
    ，陳政佑即與「小陳」、「小宜」及其他不詳成員(無積極
    證據證明有未滿18歲之少年)共同意圖為自己不法之所有，
    基於3人以上共同詐欺取財及掩飾、隱匿詐欺犯罪所得去向
    、所在之一般洗錢之犯意聯絡，而為下列犯行：㈠先由該詐
    欺集團不詳成員在「速貸網」網頁刊登低利貸款之不實訊息
    ，丁○○瀏覽後貼文表示有借款需求及留下聯絡方式，LINE暱
    稱「速誠代辦陳小姐」之不詳成員即於109年5月2日向丁○○
    佯稱須提供金融帳戶之存摺、提款卡及密碼，作為低利貸款
    撥款帳戶使用云云(無積極證據證明陳政佑主觀上知悉上開
    詐騙手法係以網際網路對公眾散布方式為之)，使丁○○陷於
    錯誤，於109年5月11日15時許，將其所申辦國泰世華銀行帳
    號000000000000號帳戶(下稱國泰世華帳戶)及合作金庫銀行
    帳號0000000000000號帳戶(下稱合庫帳戶）之存摺、提款卡
    及密碼，以宅急便方式寄至臺中市○○區○○路00000號統一超
    商通山門市，陳政佑隨即依「小陳」之指示，於109年5月13
    日21時12分許，駕駛車牌號碼000-0000號自小客車至該超商
    領取裝有丁○○上開帳戶資料之包裏，並於同日23時許，在臺
    中市西屯區某處，將上開包裹交給依「小陳」指示前來收取
    包裹之不詳成員。㈡另由該詐欺集團不詳成員於109年5月12
    日加乙○○為LINE好友、109年5月14日以LINE撥打電話給乙○○
    ，佯稱係友人「楊子瑩」急需用錢云云，使乙○○陷於錯誤，
    於109年5月14日轉帳20萬元至丁○○之合庫帳戶內。㈢另由該
    詐欺集團不詳成員於109年5月11及12日以行動電話及LINE撥
    打電話給甲○○，佯稱係友人「張玉珠」急需用錢云云，使林
    芥陷於錯誤，於109年5月14日轉帳3萬元至丁○○之國泰世華
    帳戶內。上開合庫帳戶內詐欺贓款旋即遭提領殆盡(國泰世
    華帳戶內詐欺贓款則未遭提領)，以此方式掩飾、隱匿詐欺
    犯罪所得之去向及所在。嗣經警方調閱監視器畫面循線查獲
    上情。
二、案經丁○○、乙○○、甲○○告訴及臺中市府警察局大雅分局報告
    臺灣臺中地方檢察署檢察官偵查起訴。
　　理    由
一、證據能力部分：
  ㈠刑事訴訟法第159條之5第1項規定：「被告以外之人於審判外
    之陳述，雖不符前4條之規定，而經當事人於審判程序同意
    作為證據，法院審酌該言詞陳述或書面陳述作成時之情況，
    認為適當者，亦得為證據。」本判決所引用上訴人即被告陳
    政佑(下稱被告)以外之人於審判外所為言詞或書面陳述之供
    述證據，經檢察官、被告及辯護人同意作為證據使用(本院
    卷第71頁)，本院審酌該等證據作成時之情況，並無違法取
    證或其他瑕疵，認為適於作為本案認定事實之依據，依上開
    規定，該等供述證據應具有證據能力。
  ㈡本案以下所引用之非供述證據，並無證據證明有出於違法取
    得之情形，復經本院依法踐行調查程序，應具有證據能力。
二、認定犯罪事實所憑之證據及理由：　　
  ㈠前揭犯罪事實，業據被告於原審準備程序及審理時自白認罪
    ，並經證人即告訴人丁○○、乙○○、甲○○(下稱告訴人3人)於
    警詢時證述遭詐騙而提供帳戶資料或匯款情形，且有告訴人
    3人遭詐騙相關資料(告訴人丁○○部分：內政部警政署反詐騙
    諮詢專線紀錄表、臺北市政府警察局信義分局六張犁派出所
    陳報單、受理刑事案件報案三聯單、受理各類案件紀錄表、
    「速貸網」網頁、丁○○與「速誠代辦陳小姐」之LINE對話翻
    拍照片、統一超商貨態查詢系統資料、超商內監視器翻拍照
    片、路口監視器翻拍照片；告訴人乙○○部分：內政部警政署
    反詐騙諮詢專線紀錄表、新北市政府警察局淡水分局中山路
    派出所陳報單、受理詐騙帳戶通報警示簡便格式表、受理刑
    事案件報案三聯單、受理各類案件紀錄表、金融機構聯防機
    制通報單、乙○○存摺影本、乙○○與詐欺集團成員對話翻拍照
    片、丁○○合庫帳戶交易明細；告訴人甲○○部分：內政部警政
    署反詐騙諮詢專線紀錄表、花蓮縣警察局花蓮分局中華派出
    所陳報單、受理詐騙帳戶通報警示簡便格式表、受理刑事案
    件報案三聯單、受理各類案件紀錄表、員警工作紀錄簿、金
    融機構聯防機制通報單、甲○○與詐欺集團成員對話翻拍照片
    、匯款單、丁○○國泰世華帳戶交易明細)、被告另案警詢及
    偵訊筆錄、被告另案扣案手機內「龍騰徵信」LINE群組聊天
    室及記事本內容等在卷可參，足見被告之自白與事實相符而
    可採信。
　㈡被告及辯護人雖於本院準備程序及審理時辯稱：犯罪事實欄
    一㈠擔任取簿手部分，被告對於所領取之包裹內係他人存摺
    、提款卡等資料並不知情，主觀上僅係為了打工賺錢，欠缺
    幫助或共同犯3人以上加重詐欺罪之故意，亦無不確定之故
    意；犯罪事實欄一㈡及㈢部分，被告欠缺犯3人以上共同詐欺
    取財罪之故意，已如上述，且被告與該詐欺集團成員並無掩
    飾、隱匿人頭帳戶存摺、金融卡所在、去向之犯意存在，故
    不應成立加重詐欺及一般洗錢罪等語。然查：
　⒈依被告於109年5月15日另案警詢及偵訊時供稱：是綽號「小
    陳」男子叫我去領包裹的，因為他說可以賺錢，每領一個包
    裹可以賺取600元；我是在LINE的群組「龍騰徵信」看到有
    一個綽號「小宜」的人，她在群組發文看有沒有人要去桃園
    及臺中領包裹賺錢，我就主動傳訊息問她，她叫我去超商幫
    她取貨，後來「小宜」說要跟公司的人說，「小陳」就主動
    傳訊息問我能不能去領包裹；一開始是「小宜」跟我介紹工
    作內容，之後叫「小陳」跟我聯絡；「小宜」在記事本上面
    有標記說要收各家帳戶資料等語(本院卷第126至127、153、
    156頁)，參以被告另案扣案手機內LINE群組「龍騰徵信」之
    聊天室及記事本內容：①「有沒有桃園、台中的朋友要賺生
    活費的 自備機車/汽車 領包裹的錢，當天結算，匯款或現
    金 私訊<按：此則訊息為「小宜」在該群組聊天室之貼文，
    見本院卷第138頁下方成員資料之「小宜」大頭貼與第139頁
    上方此則貼文之人大頭貼相同>」、②「收各家帳戶 工作內
    容：詐欺金流 工作天數：三天 所需資料：簿子、卡片、網
    銀資料、帳戶本人身分證正反 薪資：一本30000元 備註事
    項：一定會爆，請各位看清楚，不要到時候出事了在那邊要
    誰負責<按：此則訊息載明為「小宜」之貼文，張貼於該群
    組記事本，見本院卷第139頁下方>」、③「帶車帶人 工作天
    數約1～2個禮拜 人員保底20W起跳 介紹人佣金另談 薪資當
    天當場結算 當下不會爆，工作結束後，一定會爆(卡詐欺) 
    條件：必須現在有富邦的來幾個敢死部隊吧<按：此則訊息
    為該群組另名成員「宇」在該群組聊天室之貼文，見本院卷
    第138頁下方成員資料之「宇」大頭貼與第140頁上方此則貼
    文之人大頭貼相同>」；上開訊息已清楚表明係為本案詐欺
    集團招募取簿手及徵求人頭帳戶，且言明工作內容為詐欺金
    流、日後一定會卡到詐欺案件，被告為該群組成員，且自陳
    其閱覽「小宜」上開第①則訊息後即主動與「小宜」聯繫，
    經「小宜」轉請「小陳」與被告聯繫及指示領取包裹事宜，
    被告並供承「小宜」有在群組記事本內標記上開第②則訊息
    ，足見被告對於其所從事領取包裹之工作，實際上即係擔任
    詐欺集團之取簿手而參與詐欺取財犯行，顯然知之甚明，且
    被告加計「小陳」、「小宜」及其他分擔實施犯行之不詳成
    員共達3人以上，亦顯為被告所知悉，足認被告就犯罪事實
    欄一㈠至㈢確實均有3人以上共同詐欺取財之直接故意。被告
    辯稱其並無犯加重詐欺罪之直接或間接故意云云，委無可取
    。
　⒉刑法第339條之4第1項之加重詐欺罪，為法定刑1年以上7年以
    下有期徒刑之罪，屬洗錢防制法第3條第1款所規定之特定犯
    罪。而洗錢防制法第2條規定：「本法所稱洗錢，指下列行
    為：一、意圖掩飾或隱匿特定犯罪所得來源，或使他人逃避
    刑事追訴，而移轉或變更特定犯罪所得。二、掩飾或隱匿特
    定犯罪所得之本質、來源、去向、所在、所有權、處分權或
    其他權益者。三、收受、持有或使用他人之特定犯罪所得。
    」本案詐欺集團向告訴人乙○○、甲○○施用詐術後，為隱匿詐
    欺所得財物之去向，而指示乙○○、甲○○將款項匯入被告擔任
    取簿手領取後由該集團持有、使用之人頭帳戶，再由該集團
    之取款車手前往提領詐欺所得款項後層轉上繳，依前揭證據
    顯示，該等人頭帳戶內之資金係本案詐欺之特定犯罪所得，
    且被告對於自己擔任取簿手而參與製造詐欺金流斷點之情形
    亦屬知悉，被告就乙○○、甲○○被害部分即犯罪事實欄一㈡及㈢
    部分，自該當於洗錢防制法第14條第1項之一般洗錢罪。被
    告辯稱其就上開部分不構成一般洗錢罪云云，亦無足採。
　㈢綜上，本案事證明確，被告犯行均堪認定，應依法論科。　
三、論罪科刑及駁回上訴之理由：
　㈠本案詐欺集團利用人頭帳戶受領詐欺贓款，即已著手於洗錢
    行為之實行，倘該等人頭帳戶嗣因通報列為警示帳戶而業經
    圈存，致無從為後續之領取或轉帳，而未能達到掩飾、隱匿
    此部分詐欺犯罪所得之去向及所在之結果，則洗錢犯行應僅
    止於未遂階段，而成立洗錢防制法第14條第2項、第1項之一
    般洗錢未遂罪。而被害人將詐騙款項匯至人頭帳戶中，因該
    等人頭帳戶之存摺、提款卡等物均為本案詐欺集團所掌握，
    自被害人匯款至人頭帳戶時起至警察受理報案通知金融機關
    列為警示帳戶而凍結其內款項時止，本案詐欺集團係處於隨
    時得領取、轉出人頭帳戶內款項之狀態，顯對該等人頭帳戶
    內之款項具有實際管領能力，則於被害人將詐騙款項匯至人
    頭帳戶內時，即屬詐欺取財既遂。是核被告如犯罪事實欄一
    ㈠所為，係犯刑法第339條之4第1項第2款之3人以上共同詐欺
    取財罪；如犯罪事實欄一㈡所為，係犯刑法第339條之4第1項
    第2款之3人以上共同詐欺取財罪及洗錢防制法第14條第1項
    之一般洗錢罪；如犯罪事實欄一㈢所為，係犯刑法第339條之
    4第1項第2款之3人以上共同詐欺取財罪及洗錢防制法第14條
    第2項、第1項之一般洗錢未遂罪。被告就犯罪事實欄一㈡及㈢
    部分，均係以一行為觸犯上開二罪名，為想像競合犯，應依
    刑法第55條規定，各從一重之3人以上共同詐欺取財罪處斷
    。　
　㈡按共同實行犯罪行為之人，在合同意思範圍以內，各自分擔
    犯罪行為之一部，相互利用他人之行為，以達其犯罪之目的
    者，即應對於全部所發生之結果，共同負責，不問犯罪動機
    起於何人，亦不必每一階段犯行，均經參與。另關於犯意聯
    絡，不限於事前有所協議，其於行為當時，基於相互之認識
    ，以共同犯罪之意思參與者，亦無礙於共同正犯之成立。且
    數共同正犯之間，原不以直接發生犯意聯絡者為限，即有間
    接之聯絡者，亦包括在內。查本案詐欺集團之分工精細，分
    別有招募集團成員及告知工作內容之人(如「小宜」)、指派
    成員具體任務之人(如「小陳」)、實施詐術詐騙告訴人3人
    之機房人員、領取內有人頭帳戶資料之包裹之取簿手(如被
    告)、提領人頭帳戶內詐欺贓款之車手、收取詐欺贓款後繳
    回上游之收水等各分層成員，本案乃係需由多人縝密分工方
    能完成之集團性犯罪，倘其中某一環節脫落，將無法順利達
    成詐欺取財結果，各該成員雖因各自分工不同而未自始至終
    參與其中，惟各該成員所參與之部分行為，仍係利用其他成
    員之行為，以遂行犯罪目的。被告雖未始終參與犯罪事實欄
    一㈠至㈢各階段之詐欺取財行為，惟其所參與之領取遭詐騙之
    人頭帳戶資料包裹之行為，為犯罪事實欄一㈠至㈢所示詐欺取
    財犯罪不可或缺之重要環節，被告自應就犯罪事實欄一㈠至㈢
    之全部犯罪結果共同負責，是被告與「小陳」、「小宜」及
    參與犯罪事實欄一㈠至㈢各該次犯行之其他不詳成員間，具有
    犯意聯絡及行為分擔，為共同正犯。
　㈢被告就犯罪事實欄一㈠至㈢所犯3次加重詐欺罪之被害人並不相
    同，係屬各別之犯罪意思及不同之犯罪行為，應分論併罰。
　㈣刑之加重減輕事由：
　⒈被告前因公共危險案件，經臺灣彰化地方法院以108年度交簡
    字第587號判決判處有期徒刑2月確定，於108年7月12日易科
    罰金執行完畢，有臺灣高等法院被告前案紀錄表在卷可憑，
    被告受上述徒刑執行完畢後，5年以內故意再犯本案有期徒
    刑以上之3罪，均為累犯。本院衡酌被告上開科刑紀錄，與
    本案之罪質雖不相同，惟均屬故意犯罪，被告於前案執行完
    畢後約10個月即再犯本案3罪，顯見前案之執行對被告並未
    生警惕作用，其對於刑罰之反應力顯然薄弱，且被告並無司
    法院釋字第775號解釋意旨所指個案應量處最低法定刑，又
    無法適用刑法第59條減輕其刑，而應依此解釋意旨裁量不予
    加重最低本刑之情形，爰依刑法第47條第1項規定，就本案
    所犯3罪均加重其刑(按：原判決係於最高法院刑事大法庭11
    0年度台上大字第5660號裁定宣示前作成，依該裁定意旨，
    本院就原判決論處累犯部分只須依該裁定宣示前之原標準審
    查有無錯誤即可，而未以該裁定據為撤銷原判決之理由)。
  ⒉想像競合犯之處斷刑，本質上係「刑之合併」。其所謂從一
    重處斷，乃將想像競合犯組成之評價上數罪，合併為科刑一
    罪，其所對應之刑罰，亦合併其評價上數罪之數法定刑，而
    為一個處斷刑。易言之，想像競合犯侵害數法益者皆成立犯
    罪，論罪時必須輕、重罪併舉論述，同時宣告所犯各罪名，
    包括各罪有無加重、減免其刑之情形，亦應說明論列，量刑
    時併衡酌輕罪部分量刑事由，評價始為充足，然後依刑法第
    55條前段規定「從一重處斷」，非謂對於其餘各罪可置而不
    論。因此，法院決定處斷刑時，雖以其中最重罪名之法定刑
    ，做為裁量之準據，惟於裁量其輕重時，仍應將輕罪合併評
    價在內(最高法院108年度台上字第4405、4408號判決要旨)
    。而洗錢防制法第16條第2項規定：「犯前2條之罪，在偵查
    或審判中自白者，減輕其刑。」被告在第一審審判中自白一
    般洗錢犯行，就犯罪事實欄一㈡及㈢部分符合上開規定之減刑
    要件；又刑法第25條第2項規定：「未遂犯之處罰，以有特
    別規定者為限，並得按既遂犯之刑減輕之。」被告就犯罪事
    實欄一㈢部分所犯一般洗錢罪係屬未遂犯，亦符合刑法第25
    條第2項規定之得減刑要件。雖其所犯一般洗錢罪係屬想像
    競合犯其中之輕罪，惟法院於量刑時仍當一併衡酌該等減輕
    其刑事由，先此說明。
  ⒊被告上訴意旨雖請求依刑法第59條規定酌量減輕其刑，然本
    院衡酌被告從事取簿手工作，與詐欺集團其他成員共同實施
    加重詐欺等犯行，侵害告訴人3人財產法益及破壞社會經濟
    秩序之犯罪情狀，認並無足以引起一般同情而顯可憫恕、縱
    科以最低度刑仍嫌過重之情形，故不依刑法第59條規定酌減
    其刑。
　㈤原審以被告如犯罪事實欄一㈠至㈢所示犯行事證明確，適用刑
    事訴訟法第273條之1第1項、第299條第1項前段、第310條之
    2、第454條第2項，洗錢防制法第14條第1項、第2項，刑法
    第11條前段、第28條、第339條之4第1項第2款、第55條前段
    、第47條第1項、第51條第5款，刑法施行法第1條之1第1項
    等規定，審酌現今社會詐欺事件層出不窮、手法日益翻新，
    政府及相關單位無不窮盡心力追查、防堵，大眾傳播媒體更
    屢屢報導民眾被詐欺，甚至畢生積蓄因此化為烏有之相關新
    聞，被告年值青壯，有適當之謀生能力，竟與本案詐欺集團
    成員共同實施詐欺取財犯行，破壞社會治安，無端造成告訴
    人3人之財物損失，所為誠屬不該，考量被告犯後已坦承犯
    行，惟迄未與告訴人3人達成和解並賠償損失之犯後態度，
    兼衡被告犯罪之動機、目的、手段、情節、素行、角色分工
    、所生危害及其自陳高中畢業之智識程度、從事面板工作、
    月收入4萬5千元、未婚、無子女、無需扶養任何人、家庭經
    濟狀況小康、身體沒有重大疾病(原審卷第142頁)等一切情
    狀，各量處如附表編號1至3所示之刑，並審酌其所犯數罪之
    態樣、手段、動機均屬相同，於併合處罰時責任非難重複程
    度甚高，定其應執行有期徒刑1年6月。且就沒收部分敘明：
　⒈另案扣案之iPhone行動電話1支(IMEI：000000000000000)，
    雖係被告所有並供其與本案詐欺集團成員聯絡所用之物，惟
    該支手機業經另案宣告沒收，則對被告濫用財產權之課責及
    防杜其持以再犯之目的已達，重複剝奪自無裨益，爰不於本
    案重複宣告沒收。
　⒉被告如犯罪事實欄一㈠所示犯行所取得國泰世華及合庫帳戶之
    存摺及提款卡，均已交給本案詐欺集團不詳成員，非屬被告
    所有，被告亦無事實上處分權，自無從宣告沒收或追徵。
　⒊被告否認其有因本案犯行而獲取任何報酬(原審卷第130頁)，
    卷內亦無積極證據足證被告有因本案犯行而獲取任何報酬，
    自無從宣告沒收或追徵。
　⒋按洗錢防制法第18條第1項規定：「犯第14條之罪，其所移轉
    、變更、掩飾、隱匿、收受、取得、持有、使用之財物或財
    產上利益，沒收之；犯第15條之罪，其所收受、持有、使用
    之財物或財產上利益，亦同」，此一規定採取義務沒收主義
    ，只要合於該項規定，法院固應為相關沒收之諭知，然該洗
    錢行為之標的是否限於行為人所有者始得宣告沒收，法無明
    文，實務上一向認為倘法條並未規定「不問屬於犯罪行為人
    與否均沒收」時，自仍以屬於被告所有者為限，始應予沒收
    。查本案詐欺集團車手提領詐欺贓款後已繳回上游部分，非
    屬被告所有，被告亦無事實上處分權，而警示帳戶內之詐欺
    贓款業經圈存無法提領，亦難認就此部分無法提領之款項係
    被告所有或有事實上處分權，自無從依洗錢防制法第18條第
    1項規定宣告沒收。
  ㈥原審判決對認定被告犯罪之事實已詳為調查審酌，並說明所
    憑之證據及理由，經核認事用法俱無違誤，其科刑時審酌之
    上開情狀，業已考量刑法第57條所列各款事項，且對犯罪事
    實欄一㈡及㈢之想像競合犯輕罪自白減刑事由，以及犯罪事實
    欄一㈢之想像競合犯輕罪未遂減刑事由，皆已併予衡酌，本
    院認為原審判決就犯罪事實欄一㈠至㈢所處各罪刑度符合公平
    正義及比例原則，並無輕重失衡之情形，所定應執行刑未逾
    越刑法第51條第5款規定之外部性界限，亦無明顯違背公平
    、比例原則或整體法律秩序之理念，且符合定應執行刑之恤
    刑目的，無違裁量權之內部性界限，應予維持。被告上訴意
    旨否認有詐欺故意、否認構成洗錢、請求不依累犯規定加重
    、請求依刑法第59條酌減，均屬無據，業經本院說明如前，
    本件上訴為無理由，應予駁回。
據上論斷，應依刑事訴訟法第368條，判決如主文。　
本案經檢察官郭明嵐提起公訴，檢察官戊○○到庭執行職務。
中　　華　　民　　國　　111 　年　　7 　　月　　13　　日
                  刑事第八庭  審判長法  官  林清鈞
                                    法  官  簡婉倫
                                    法  官  黃小琴
以上正本證明與原本無異。
如不服本判決，應於收受送達後20日內向本院提出上訴書狀，其
未敘述上訴理由者，並得於提起上訴後20日內向本院補提理由書
(均須按他造當事人之人數附繕本)「切勿逕送上級法院」。因疫
情而遲誤不變期間，得向法院聲請回復原狀。

                                    書記官  李宜珊
　　　　　　　　　　　　　　　　　　
中　　華　　民　　國　　111 　年　　7 　　月　　13　　日
附表：　　
編號 犯罪事實 罪名及宣告刑（均維持原判） 1 犯罪事實欄一㈠部分 陳政佑犯三人以上共同詐欺取財罪，累犯，處有期徒刑壹年壹月。 2 犯罪事實欄一㈡部分 陳政佑犯三人以上共同詐欺取財罪，累犯，處有期徒刑壹年參月。 3 犯罪事實欄一㈢部分 陳政佑犯三人以上共同詐欺取財罪，累犯，處有期徒刑壹年貳月。